【裁判字號】    96,上更(二),381
【裁判日期】    970610
【裁判案由】    違反槍砲彈藥刀械管制條例
【裁判全文】
臺灣高等法院刑事判決             96年度上更(二)字第381號
上  訴  人
即  被  告  甲○○
                    現於臺灣台東監獄岩灣分監
指定辯護人  扶助律師蕭顯忠律師
上列上訴人因違反槍砲彈藥刀械管制條例案件，不服臺灣士林地
方法院93年度重訴字第9 號，中華民國94年8月2日第一審判決（
起訴案號：臺灣士林地方法院檢察署92年度偵字第4729、6447號
），提起上訴，判決後，經最高法院第二次發回，本院更為判決
如下：
    主  文
原判決撤銷。
甲○○共同未經許可，持有可發射子彈具有殺傷力之改造手槍，
累犯，處有期徒刑貳年，併科罰金新臺幣拾伍萬元，罰金如易服
勞役，以新臺幣貳仟元折算壹日。
扣案之改造手槍壹支（黑色，槍支管制編號0000000000），未扣
案之改造手槍壹支，均沒收。
    事  實
一、甲○○於民國（下同）90年間，犯違反毒品危害防制條例罪
    ，經臺灣士林地方法院以90年5月17日90年度易字第288號判
    決判處有期徒刑10月確定，於92年3月1日縮刑期滿執行完畢
    。
二、緣蔡辰鑫（綽號「和尚」，原審通緝中，尚未審結）於92年
    5月12日凌晨1時許，在臺北市○○○路○段106巷口，遇見積
    欠其支票票款之陳璁澓（綽號「金城」），乃向陳璁澓催討
    。陳璁澓聲稱索債應該提出支票，並告知蔡辰鑫，其要轉往
    臺北市○○路696號5樓「星園餐廳」喝酒，如能提出支票，
    可帶到星園餐廳處理。蔡辰鑫因認陳璁澓欠缺清償誠意，藉
    故推託，心有不快。蔡辰鑫隨即於同日凌晨1時40 分許，邀
    約友人甲○○，一起前往星園餐廳，找陳璁澓解決。蔡辰鑫
    為達威嚇陳璁澓之目的，預先取出其先前即未經許可，非法
    持有之仿BERETTA廠84 型半自動手槍製造之玩具手槍，換裝
    土造金屬槍管而成，口徑0.38吋，具有殺傷力之改造手槍 1
    支（黑色，槍支管制編號0000000000，下稱黑色改造手槍）
    ，及不詳型式，口徑9MM，具有殺傷力之改造手槍1支（下稱
    不詳改造手槍），子彈5 顆。蔡辰鑫即與甲○○共同基於非
    法持有改造手槍、子彈，並用以威嚇陳璁澓之犯意聯絡，分
    由蔡辰鑫、甲○○持有上開改造手槍各1 支，及子彈，一起
    前往星園餐廳找陳璁澓。抵達後，蔡辰鑫與甲○○先在包廂
    內喝酒，於凌晨2時30 分許，陳璁澓與友人湯申忠、高德義
    、綽號「尤魚」之男子等人正在星園餐廳鳳梨廳內飲酒，經
    餐廳人員通知陳璁澓，有蔡辰鑫其人在附近包廂喝酒，請陳
    璁澓過去一敘，陳璁澓即至蔡辰鑫所在之包廂敬酒。陳璁澓
    又提及應該提出支票事，蔡辰鑫益加氣憤難耐。蔡辰鑫、甲
    ○○隨即於同日凌晨3 時許，分持改造手槍，並均開手槍槍
    機之保險，衝入鳳梨廳包廂，蔡辰鑫向陳璁澓質問債務如何
    處理，陳璁澓反嗆「現在是什麼意思」，蔡辰鑫、甲○○大
    為不滿，甲○○先舉槍向天花板開了一槍，並舉槍指向在場
    之陳璁澓與湯申忠、高德義、「尤魚」等人，以加害生命之
    事，恐嚇陳璁澓等人，使心生畏懼，致生危害於安全。湯申
    忠、「尤魚」見狀，即驅前出手要搶下蔡辰鑫持有之改造手
    槍，陳璁澓顧慮有危險，將湯申忠拉開，於在場眾人一陣拉
    扯衝突，情勢混亂之際，蔡辰鑫、甲○○又陸續射擊2 顆子
    彈，除其中1顆子彈擊中餐桌，另1顆子彈則擊中湯申忠頭部
    ，致湯申忠中槍倒地，陳璁澓等人緊急將湯申忠送醫急救。
    蔡辰鑫與甲○○見事態嚴重，隨即相偕匆忙逃離，慌亂中，
    於星園餐廳1樓電梯口，掉落2顆子彈。經星園餐廳人員報警
    處理，為警在星園餐廳查獲該掉落之2顆子彈，及已擊發之2
    顆彈殼。經警於同日中午12時許，在臺北縣新莊市○○路13
    號「皇朝旅館」，查獲蔡辰鑫，並起出黑色改造手槍，及蔡
    辰鑫另外持有之仿SIG SAUER 廠半自動手槍製造之玩具手槍
    ，換裝土造金屬槍管而成，口徑9 MM，具有殺傷力之改造手
    槍1 支（銀色，槍支管制編號0000000000，下稱銀色改造手
    槍）及子彈2顆。湯申忠雖經送醫急救後，仍於同年月21 日
    上午5時20 分許，因近距離盲管式頭部槍創，致神經性休克
    併發支氣管肺泡炎敗血性而死亡。
三、案經湯申忠之妻乙○○告訴，及臺北市政府警察局士林分局
    報請臺灣士林地方法院檢察署檢察官偵查起訴。
    理  由
壹、程序方面
一、被告以外之人於審判外之言詞或書面陳述，除法律有規定者
    外，不得作為證據。被告以外之人於偵查中向檢察官所為之
    陳述，除顯有不可信之情況者外，得為證據；被告以外之人
    於檢察事務官、司法警察官或司法警察調查中所為之陳述，
    與審判中不符時，其先前之陳述具有較可信之特別情況，且
    為證明犯罪事實存否所必要者，得為證據；再被告以外之人
    於審判外之陳述，雖不符刑事訴訟法第159條之1 至第159條
    之4 之規定，而經當事人於審判程序同意作為證據，法院審
    酌該言詞陳述或書面陳述作成時之情況，認為適當者，亦得
    為證據。當事人、代理人或辯護人於法院調查證據時，如有
    第159條第1項不得為證據之情形，而未於言詞辯論終結前聲
    明異議者，視為有前項之同意。刑事訴訟法第159條第1項、
    第159條之1 第2項、第159條之2、第159條之5分別定有明文
    。其立法意旨在於傳聞證據未經當事人之反對詰問予以核實
    ，原則上先予排除。惟若當事人已放棄反對詰問權，於審判
    程序中表明同意該等傳聞證據可作為證據，基於尊重當事人
    對傳聞證據之處分權，及證據資料愈豐富，愈有助於真實發
    見之理念，且強化言詞辯論主義，使訴訟程序得以順暢進行
    ，上開傳聞證據亦均認具證據能力。
二、證人陳璁澓、高德義及共同被告蔡辰鑫於警詢之陳述，雖為
    被告以外之人於審判外之陳述，然當事人未於本院言詞辯論
    終結前，聲明異議，本院審酌該言詞陳述作成時之情況，認
    為適當，依刑事訴訟法第159條之5規定，得為證據，合先敘
    明。
貳、實體方面
一、訊據被告矢口否認前開持有槍、彈及恐嚇之犯行，辯稱：「
    伊當天凌晨2時30分許即先走了，事發當時伊未在場，伊沒
    有持槍彈及恐嚇，當時伊有在星園餐廳，可是發生槍擊的包
    廂與我喝酒的包廂不是一樣的包廂，是同一層樓。伊與蔡辰
    鑫是朋友，伊等一起去星園餐廳的云云，被告辯護人則以：
    「扣案之兩把改造手槍是否即案發時在現場之槍枝，已有可
    疑，且公訴人亦認為現場有被清理過，是無法證明扣案的這
    兩把槍與案發現場的兩把槍是相同的，另證人陳璁澓的證詞
    前後矛盾，且餐廳裡面的證人也不只陳璁澓而已，還有證人
    周福星等人，證人周福星的證詞前後一致都說槍擊時沒有看
    到被告，且被害人湯申忠的朋友高德義也說從頭到尾都未見
    過被告，高德義應該不會讓兇手逍遙法外才對，由種種人證
    及物證來看，並無任何證據可以認定被告甲○○有罪。原審
    判決認被告與蔡辰鑫及「阿盧」三人，因蔡辰鑫與陳璁澓債
    務關係，故進入星園餐廳包廂找陳璁澓時開槍打中被害人湯
    申忠，但蔡辰鑫歷次陳述被告與他一起去星園餐廳，但後來
    被告先離開，蔡辰鑫才遇到被害人湯申忠。餐廳人員也作證
    發生槍擊時被告已離開星園餐廳。有五位證人之證述均相同
    ，但原審不採，卻採用陳璁澓之證言，但陳璁澓之陳述前後
    不一。過失致死部分檢察官認是蔡辰鑫的槍打中被害人湯申
    忠，故未起訴被告過失致死，最高法院發回意旨以被告、蔡
    辰鑫等人持槍而發生過失致死，被告此部分就有裁判上一罪
    關係，但當時是突發事件，被告與蔡辰鑫就沒有事先要殺或
    傷害被害人湯申忠之意思，故過失致死與非法持有槍彈部分
    無裁判上一罪云云置辯。惟查：
(一)、上開事實，有黑色改造手槍1 支，扣案可資佐證。而扣案之
    黑色改造手槍，經內政部警政署刑事警察局鑑定結果，認係
    仿BERETTA廠84 型半自動手槍製造之玩具手槍（槍枝管制編
    號：000000000，換裝土造金屬槍管而成，口徑0.38 吋之改
    造手槍，機械性能良好，可擊發適用子彈，具有殺傷力；現
    場採得之子彈2顆（編號3、4，分別在星園餐廳1樓電梯口南
    側及北側地面拾得），認均係0.38吋之制式子彈，其彈底「
    具撞擊痕跡」，均經實際試射，可擊發，認均具殺傷力；於
    現場採得之彈殼1 顆（編號2，在星園餐廳1樓門口地面拾得
    ），係已擊發口徑0.38吋之制式子彈彈殼。該彈殼，經與黑
    色改造手槍（即槍支管制編號0000000000）槍支後座膛壁之
    矽膠鑄模，比對結果，其撞針孔紋痕相吻合，認係由黑色改
    造手槍所擊發；於現場採得之彈殼1顆（編號5，在星園餐廳
    電梯內地面拾得），認係已擊發口徑9MM 之制式子彈彈殼。
    該彈殼，經與黑色改造手槍（即槍支管制編號0000000000）
    、銀色改造手槍（即槍支管制編號0000000000）槍支後座膛
    壁之矽膠鑄模，比對結果，其彈底特徵紋痕不相吻合，有該
    局92年7 月21日刑鑑字第0920090298號槍彈鑑定書，在卷可
    稽（見偵字第4729號卷第274頁至第287頁）。於被害人湯申
    忠頭內取出之彈頭1 顆，經內政部警政署刑事警察局鑑定結
    果，認係已擊發之0.38吋制式彈頭，有該局92年7 月17日刑
    鑑字第0920097198號槍彈鑑定書，附卷可憑（同上偵查卷第
    270頁至第273頁）。證人陳璁澓於原審具結證述：「我於92
    年5月12 日凌晨1時許左右，在臺北市○○○段○段，碰到蔡
    辰鑫，他說持有我的支票跳票，我說請你把票拿出來，如果
    我有欠，就會還你，我要去星園餐廳，請你回去找。我與湯
    申忠凌晨1時15分許，到達星園餐廳，於凌晨2時許，換到較
    大的包廂，也就是發生槍擊的包廂（按指鳳梨廳）。於凌晨
    2時30 分許，星園餐廳的人員周福星跟我說是否與蔡辰鑫有
    約，說蔡辰鑫他們3個人在隔壁喝酒，請我過去。我自己1個
    人過去，有問蔡辰鑫支票有無找到，蔡辰鑫說沒有，我說沒
    關係，你再找一找，我敬酒後，就回鳳梨廳。我回到包廂約
    15分鐘，蔡辰鑫、甲○○與「阿盧」3 個人衝進來，手上都
    拿著槍，朝著人說不要動。我開口跟蔡辰鑫說話，甲○○走
    到我右手邊，蔡辰鑫站在我左手邊，湯申忠在我與蔡辰鑫的
    中間，「阿盧」站在門口。我用左手把甲○○的槍撥開，湯
    申忠、「尤魚」堵住蔡辰鑫，要搶槍。我顧慮搶槍時會失手
    ，一直喊放手，並將湯申忠拉到我右手邊，一瞬間，就聽到
    「呯」一聲，湯申忠倒下去。湯申忠被我拉到我的右手邊後
    ，就與甲○○搶槍，甲○○有跟他講說你不要過來。湯申忠
    倒下的那一聲「呯」，是從我的右手邊傳來的，我那時的右
    手邊是甲○○」等語（見原審卷(二)第124頁至第140頁）。另
    證人陳璁澓於槍擊發生當天警詢時供述：「我於92年5 月12
    日凌晨1時許，在臺北市○○○路○段106 巷口，與綽號「和
    尚」（按指蔡辰鑫）不期而遇，蔡辰鑫說我先前簽發給他的
    支票遭跳票，我說沒關係，支票拿來看，如有跳票，我會處
    理。蔡辰鑫問我要去哪裡，我說要去星園餐廳喝酒。我與湯
    申忠等人於凌晨1時15分許，到達星園餐廳，與湯申忠、「
    阿義」等人在鳳梨廳喝酒。蔡辰鑫與甲○○大約於凌晨2 時
    45分到達星園餐廳，在最裡面的包廂喝酒，我有過去敬酒，
    回到鳳梨廳約7、8分鐘，蔡辰鑫與甲○○就持手槍進入鳳梨
    廳，我說這樣要幹什麼，我撲向甲○○搶甲○○的手槍，湯
    申忠也撲身搶蔡辰鑫的手槍。混亂中，我聽見3 聲槍聲，看
    見湯申忠倒下，我實在不能確定是誰射中湯申忠頭部」等語
    （同上偵查卷第40頁至第44頁）。證人陳璁澓於檢察官訊問
    時結證：「我在臺北市○○○路○段106巷口，碰到蔡辰鑫，
    因為我之前給蔡辰鑫的支票跳票，我跟他說真有跳票，可以
    拿支票來處理，我問他支票有無轉給別人，他說沒有。我說
    我要去星園餐廳，沒有關係，找到支票，可以來星園餐廳找
    我。我在星園餐廳1 個多小時之後，周福星來跟我說蔡辰鑫
    與甲○○在隔壁，請我過去，我過去與蔡辰鑫、甲○○各喝
    1 杯酒，也有問蔡辰鑫有無找到支票，他說沒有，我說沒有
    關係，改天再解決，我就回去自己的包廂。約經過10分鐘左
    右，蔡辰鑫、甲○○各拿1 支手槍衝進來我的包廂，我罵蔡
    辰鑫現在是什麼意思，我站起來，湯申忠過去搶蔡辰鑫的槍
    ，我把甲○○的槍撥開，蔡辰鑫與湯申忠為搶槍而2 個人倒
    在地上，我過去把他們拉開，也怕槍支走火。我把湯申忠拉
    到我右邊，就聽到「砰」的1 聲，湯申忠就倒下去，蔡辰鑫
    與甲○○一起離開。我沒有看到是誰開槍打到湯申忠。當時
    現場昏暗，而且很亂，我僅能確定有聽到2聲槍聲」（同上
    偵查卷第319頁至第322頁）。綜上，證人陳璁澓供述其與同
    案蔡辰鑫在星園餐廳碰面經過情節，詳細具體，始終一致，
    且有關碰面經過，一般人認為無關宏旨，鮮有可能於事發之
    初在倉促之間即會故為虛構。而若非同案蔡辰鑫與證人陳璁
    澓有先在延平北路7 段見面，因債務問題，對證人陳璁澓已
    有不滿，經證人陳璁澓告知其將前往星園餐廳，有意夥同他
    人找證人陳璁澓了斷債務問題，衡情應無可能如此巧合，同
    案蔡辰鑫會與證人陳璁澓碰巧在星園餐廳見面之理。且攜帶
    槍支罪責頗重，而星園餐廳為公眾場所，人來人往，耳目眾
    多，警察也時常上門，極有可能為警查獲，同案蔡辰鑫若非
    另有用途，而僅單純前去喝酒，當不會輕易攜帶改造手槍前
    往，自招麻煩之理。是以，證人陳璁澓於原審所證其與同案
    蔡辰鑫在星園餐廳碰面情節，信而有徵，合於事理，應可採
    信。至於證人陳璁澓與同案蔡辰鑫在星園餐廳發生衝突經過
    情節，細繹證人陳璁澓先後證述內容，可見並非完全一致。
    其於警詢及檢察官訊問時，先則證稱係同案蔡辰鑫與被告 2
    人持2 支手槍，繼則於原審指稱係同案蔡辰鑫與被告、「阿
    盧」3人持3支手槍進入鳳梨廳，以幾人持幾支手槍，係極為
    明顯之事，應無誤認可能。倘如確有「阿盧」其人並有持槍
    之事，其儘可於警詢或檢察官訊問時即供明該情。同案蔡辰
    鑫於獲案之初即槍擊發生當日晚間警詢時，即供明係2 支手
    槍（同上偵卷第25頁至第29頁），而在場之證人高德義於警
    詢時亦證稱出現2支手槍（同上偵卷第49 頁），而警方於現
    場查獲之彈殼2 顆，僅能證明由不同之槍支所擊發，即至少
    有2支不同槍支，也無以證明有3支以上槍支，公訴意旨以鑑
    定結果扣案編號5 之彈殼並非黑色改造手槍或銀色手槍所擊
    發，故認為除黑色改造手槍及銀色改造手槍之外，被告等人
    應另持有未查獲之改造手槍1 支，因未查獲之手槍，極可能
    由同案蔡辰鑫持往案發地之不詳口徑手槍，則被告、同案蔡
    辰鑫各持乙枝槍，尚與本件卷證相符，自難遽認被告與同案
    蔡辰鑫共持3 枝槍於案發地點，該銀色手槍並非當然由同案
    蔡辰鑫攜往案發現場，卷內復無其他證據足資證明另有「阿
    盧」其人並持有手槍，即不能以證人陳璁澓前後不一之單一
    指證，據以認定被告係共同持有3 支改造手槍，爰予敘明。
    另證人陳璁澓於警詢、檢察官訊問及原審所證於鳳梨廳內同
    案蔡辰鑫與被告各自開槍射擊之具體情節，先後既非一致，
    以公訴意旨就被害人湯申忠遭射擊亡故一節，係認定同案蔡
    辰鑫因過失開槍射擊所致，並對同案蔡辰鑫殺人犯嫌部分不
    另為不起訴處分在案，而起訴同案蔡辰鑫1人另犯刑法第276
    條第1 項之過失致人於死罪，並未起訴本件被告涉犯過失致
    人於死罪，且縱認被告涉犯過失致人於死罪，因與持有槍、
    彈罪間，亦無方法結果之牽連關係，自非起訴效力所及，本
    院無從併予審判，又既與認定被告經起訴之犯罪事實無涉，
    本院爰不予認定被害人湯申忠係同案蔡辰鑫或被告開槍射中
    而死亡，附此指明。
(二)、同案蔡辰鑫於到案時被查獲黑色改造手槍及銀色改造手槍各
    1支，如前所述，警方於現場拾得之編號2彈殼1 顆，經鑑定
    結果，認定為該黑色改造手槍所擊發，足證該黑色改造手槍
    ，為同案蔡辰鑫與被告共同持有前往星園餐廳之2 支手槍其
    中之一無訛。至於另查得之銀色改造手槍，如前所述，警方
    於現場拾得之彈殼2顆，經鑑定結果，其中編號2彈殼1 顆，
    既係黑色改造手槍所擊發，而編號5彈殼1顆，並非黑色改造
    手槍，亦非銀色改造手槍所擊發。以同案蔡辰鑫係於槍擊事
    件發生後，逾10小時之久，始在臺北縣新莊市之旅館被查獲
    ，其有甚多時間及機會隱匿涉案手槍，加以同案蔡辰鑫到案
    後，並未吐實，既無積極證據足資證明該銀色改造手槍，係
    其共同持有前往星園餐廳之2 支手槍其中之一，不能以同案
    蔡辰鑫之供述，即據以認定被告共同持有該銀色改造手槍前
    往星園餐廳，附此敘明。又同案蔡辰鑫被查獲時持有之子彈
    2 顆，亦無證據證明被告曾共同持有。公訴意旨認定被告與
    同案蔡辰鑫共同持有改造手槍3支，及子彈6顆，尚乏依據，
    爰認定為同案蔡辰鑫與被告係共同持有改造手槍2 支，及子
    彈5顆。逾此部分之手槍1支，子彈2 顆既經檢察官起訴而查
    無實據足證有此部分犯罪事實，此部分又與論罪科刑部分兼
    有實質上乙罪之關係，不另為無罪之諭知。
(三)、被害人湯申忠死亡原因，經法務部法醫研究所鑑定結果，係
    (1)頭部中彈，其入口徑1.5 公分橢圓形（下緣有磨擦痕），
    位於頭頂下16公分、右前耳處，彈徑為：由右往左，由下往
    上，由前往後，約30度左右。(2)因近距離盲管式頭部槍創，
    致神經性休克併發支氣管肺泡肺炎敗血性死亡等情，有該所
    92年6 月27日法醫理字第0920001981號函暨所附（92）法醫
    所醫鑑字第0733號鑑定書在卷可稽（見相驗卷第56頁至第63
    頁）。
(四)、同案蔡辰鑫與被告係共同持有手槍2 支前往星園餐廳，已如
    前述，則僅其中黑色改造手槍1支被查獲，另有槍支1支未被
    查獲。而警方於現場查獲之未擊發子彈2 顆、已擊發之子彈
    彈殼2顆經鑑定其口徑為9MM，被害人頭部取出之彈頭1 顆，
    經鑑定結果為0.38吋口徑規格，而編號5 子彈彈殼並非黑色
    改造手槍所擊發，堪認同案蔡辰鑫與被告尚共同持有不詳型
    式，口徑9MM，具有殺傷力之不詳手槍1支。因該不詳手槍並
    未被查獲，無法鑑定其是否為制式手槍，及有無殺傷力，惟
    其既能擊發制式子彈，應認為具有殺傷力，既無積極證據證
    明其為制式手槍，以同案蔡辰鑫被查獲之手槍2 支，均係改
    造手槍，而持有制式手槍罪責重於持有改造手槍，依「罪疑
    惟輕」原則，爰認定該不詳手槍為改造手槍。證人即負責勘
    查槍擊現場之臺北市政府警察局鑑識中心人員曾春僑於原審
    證述：「研判至少射擊3顆子彈，朝天花板射擊1顆子彈，朝
    桌面1顆子彈，朝被害人湯申忠頭部1顆子彈。在鳳梨廳有發
    現彈頭碎片及著點，地上也有血跡，鳳梨廳現場事後有被變
    動過，所以沒有在鳳梨廳發現彈殼，而在1 樓發現彈殼及子
    彈」等語（見原審卷（二）第9頁至第15 頁）。既然現場有
    經清理變動，則警員在星園餐廳1 樓查獲彈殼及子彈，仍不
    能因此認定槍擊並非在鳳梨廳發生。足認被告等人係在鳳梨
    廳持槍射擊，且至少射擊3 顆子彈，加上經警拾獲未射擊之
    子彈2 顆，爰認定被告與同案蔡辰鑫共同持有子彈5顆。
(五)、經查，同案蔡辰鑫固自警詢初始即一再供稱：「被告於凌晨
    2時30 分許，即先行離開星園餐廳，我前往櫃檯買單時，碰
    到陳璁澓，因債務問題，與陳璁澓發生口角，才拿出2 支改
    造手槍，進入鳳梨廳找陳璁澓」等情（同上偵查卷第26、27
    、77、114、115、220頁、原審卷（一）第64、114頁）。另
    證人即星園餐廳人員周福星亦證述：「槍擊發生後，我看到
    蔡辰鑫拿2支手槍離開，而在槍擊發生前約30 分鐘，被告就
    已經離開」等語（見原審卷（一）第102、103頁）；證人高
    德義也證述：「蔡辰鑫拿2 支槍」等語（見原審卷（三）第
    65頁）。惟同案蔡辰鑫因自己之債務糾紛致釀成大禍，被告
    基於朋友情誼情義相挺而參與致須擔負刑責，同案蔡辰鑫有
    自己擔下刑責之動機及必要，所供核屬迴護被告之詞，並非
    實在，洵不足採。又證人周福星既自承其係星園餐廳櫃檯人
    員，其於檢察官詰問時，就同案蔡辰鑫與被告幾時到星園餐
    廳，答以忘記（見原審卷（一）第102、104頁），又曾改稱
    ：「槍擊發生時被告已經先離開，我的印象是這樣。我不是
    很確定蔡辰鑫是否拿2 支槍」等語（見原審卷（三）第20、
    21頁）。而星園餐廳人來人往，其為櫃檯人員如何記得住，
    並確定被告於槍擊發生前30分鐘，已經離開。足認證人周福
    星證述被告先離開，及蔡辰鑫1人拿2支槍情節，應屬附和被
    告之詞，並不可信。另證人高德義經詰問已改稱：「因為當
    時燈光昏暗，我看到蔡辰鑫有拿手槍，但拿2支或1支，我不
    確定」等語（見原審卷（三）第67頁）。足認證人高德義上
    開有關同案蔡辰鑫1人拿2支手槍之證詞，核無可採。
(六)、次查，證人謝志宏雖證述未見有同案蔡辰鑫以外之人於槍擊
    發生後，離開星園餐廳鳳梨廳包廂（同上偵卷（一）第59、
    127 頁），然證人謝志宏既為星園餐廳服務生，並未目睹槍
    擊發生，而星園餐廳人員眾多，於槍擊發生後，現場必然十
    分混亂，其為星園餐廳服務生，衡情難以辨認何人開槍，何
    人逃離，證人謝志宏所為證詞，無以據為有利於被告之認定
    。另證人陳志鴻雖證述係同案蔡辰鑫自己1 人進入包廂（同
    上卷（一）第100、234頁），然證人陳志鴻就同案蔡辰鑫帶
    幾支槍等情節，均表示不清楚，沒聽見，也沒看見什麼，其
    證述情節既然語焉不詳、避重就輕，仍不足以據為有利於被
    告之認定。另證人胡松明於本院更（一）審雖證述其在星園
    餐廳櫃檯，有看到被告於槍擊發生前，已經離開等情（見本
    院更（一）卷第122 頁），然其既然同時證述未看到被告到
    星園餐廳，且其時常在星園餐廳內走動，至各包廂打招呼及
    敬酒（見本院更（一）卷第123 頁），並非時時固守在櫃檯
    ，無以證明被告是否離開星園餐廳，或有無折返，仍不足據
    為有利於被告之證明。復查，證人之陳述有部分前後不符，
    或相互間有所歧異時，究竟何者為可採，法院仍得本其自由
    心證予以斟酌，非謂一有不符或矛盾，即認其全部為不可採
    信（最高法院74年度臺上字第1599號判例參照）。證人陳璁
    澓前後證述情節，雖然有些許差異，然何者可採，何者不可
    採，本院已參酌其他事證，詳為斟酌取捨，已如前述，自不
    能認為證人陳璁澓之證詞，全部不能採取。是以被告所辯，
    乃畏罪卸責之詞，不能採信。綜上，本件事證明確，被告犯
    行堪以認定，應依法論科。
二、新舊法比較：
(一)、被告行為後，槍砲彈藥刀械管制條例業於94年1 月26日修正
    公布，修正前第8條、第10條、第11條，修正後合併為第8條
    。修正前該條例第11條第4 項之未經許可持有可發射子彈具
    有殺傷力之各式槍砲罪，修正後為第8條第4項，除將修正前
    規定之「槍砲」修正為「槍枝」外，並將法定刑由1年以上7
    年以下有期徒刑，併科新臺幣7百萬元以下罰金，修正為3年
    以上10年以下有期徒刑，併科新臺幣7 百萬元以下罰金，比
    較新舊法結果，以修正前規定有利於被告，依刑法第2條第1
    項但書之規定，應適用修正前槍砲彈藥刀械管制條例第11條
    第4項之規定處斷。
(二)、查被告行為後，刑法於94年2月2日修正公布，並於95年7月1
    日施行，同法第2 條亦有修正。按行為後法律有變更者，適
    用行為時之法律，但行為後之法律有利於行為人者，適用最
    有利於行為人之法律，現行刑法第2條第1項訂有明文。此規
    定乃與刑法第1 條罪刑法定義契合，而貫徹法律禁止溯及既
    往原則，係規範行為後法律變更所生舊法律比較適用之準據
    法，有最高法院95年5月23日第8次刑庭會議決議可參，是刑
    法第2條本身雖經修正，但刑法第2條本身尚無比較適用新舊
    法之問題，先予辨明。又以本次刑法修正之比較新舊法，應
    就罪刑有關之共犯、未遂犯、想像競合犯、牽連犯、連續犯
    、結合犯，以及累犯加重、自首減輕暨其他法定加減原因（
    如身分加減）與加例等一切情形，綜其全部罪刑之結果而為
    比較，最高法院亦著有上開決議可資參照。經查；
 1、刑法第28條原規定：「二人以上共同『實施』犯罪之行為者
    ，皆為共同正犯」，上訴人等行為後，新法修正為：「二人
    以上共同『實行』犯罪之行為者，皆為共同正犯」；將舊法
    之「實施」修正為「實行」。原「實施」之概念，包含陰謀
    、預備、著手及實行等階段之行為，修正後僅共同「實行」
    犯罪行為始成立共同正犯。是新法共同正犯之範圍已有限縮
    ，排除陰謀犯、預備犯之共同正犯。新舊法就共同正犯之範
    圍既因此而有所變動，自屬犯罪後法律有變更，而非僅屬純
    文字修正，應有新舊法比較適用之問題（最高法院97年台上
    字第809 號判決意旨參照）。是本件共同正犯應適用修正後
    共同正犯之規定，較有利於被告。
 2、刑法第55條牽連犯之規定經修正予以刪除，而牽連犯之規定
    經刪除後，數行為原則上將予分論併罰，而數罪併罰之結果
    較論以牽連犯裁判上一罪之情形為重。經比較新舊法結果，
    以修正前之規定有利於被告，自應適用舊法之規定，仍依牽
    連犯之規定論處。
 3、修正後刑法第55條之規定，僅將舊刑法第55條後段關於牽連
    犯之規定刪除，但關於想像競合犯之規定並無變更，而其但
    書係科刑之限制，僅為法理之明文化，亦非屬法律之變更。
    是以依最高法院95年度臺上字第5589號判決所揭櫫之意旨，
    前述部分均無須比較新舊法之適用，而應逕予適用現行各該
    規定。
 4、被告行為時之舊刑法第47條規定: 「受有期徒刑之執行完畢
    ，或受無期徒刑或有期徒刑一部之執行而赦免後，五年以內
    再犯有期徒刑以上之罪者，為累犯，加重本刑至二分之一。
    」。被告行為後修正之新刑法第47條第1 項規定: 「受徒刑
    之執行完畢，或一部之執行而赦免後，五年以內故意再犯有
    期徒刑以上之罪者，為累犯，加重本刑二分之一」。舊法並
    不以後罪必須出於故意犯罪為限，新法則規定後罪必須出於
    「故意」所犯者，始能構成累犯，則累犯成立範圍已有限縮
    。比較新舊法之結果，以新法有利於被告。
    揆諸前揭最高法院決議及修正後刑法第2條第1項前段、後段
    規定之「從舊、從輕」原則，綜合被告全部罪刑之結果而為
    比較，本案以修正前之刑法相關規定較有利於被告，自應適
    用修正前刑法之相關規定論科。
三、核被告所為，係犯94年1 月26日修正公布前槍砲彈藥刀械管
    制條例第11條第4 項之未經許可，持有可發射子彈具有殺傷
    力之改造手槍罪，及第12條第4 項之未經許可持有子彈罪，
    及修正前刑法第305 條之恐嚇危害安全罪。所謂恐嚇，凡一
    切之言語、舉動足以使他人生畏懼心者，均包含在內（最高
    法院22年上字第1310號判例參照），被告夥同蔡辰鑫為持槍
    威嚇證人陳璁澓等人還債，而共同持有改造手槍及子彈，先
    向天花板開了1 槍，再以改造手槍指向在場之證人陳璁澓等
    人，以加害生命之事，恐嚇證人陳璁澓等人，使生心畏怖，
    生危害於安全，自應成立恐嚇危害安全罪。被告與蔡辰鑫間
    ，就未經許可持有改造手槍、子彈，及恐嚇危害安全等罪，
    有犯意之聯絡，及行為之分擔，應論以共同正犯。被告係以
    一持有行為同時犯未經許可持有改造手槍，及持有子彈之 2
    罪名，應依刑法第55條想像競合犯之規定，從較重之未經許
    可持有改造手槍罪論處。被告以一持有改造手槍指向在場之
    證人陳璁澓等人，亦係以一恐嚇行為恐嚇證人陳璁澓等人，
    亦為想像競合犯，應從一罪處斷。被告係為用以威嚇證人陳
    璁澓等人，而共同持有改造手槍、子彈，所犯未經許可持有
    改造手槍罪，與恐嚇危害安全罪，有方法結果之牽連關係，
    應依修正前刑法第55條牽連犯之規定，從較重之未經許可持
    有改造手槍罪處斷。被告有事實欄一所載之犯罪科刑執行情
    形，有本院被告前案紀錄表在卷可稽，其於5 年內再犯有期
    徒刑之本罪，應依刑法第47條第1 項規定論以累犯，並加重
    其刑。
四、原審以被告罪證明確，據以論罪科刑，固非無見。惟被告係
    與蔡辰鑫共同持有改造手槍2支及子彈5顆，已如前述，原判
    決認定被告與蔡辰鑫、「阿盧」共同持有改造手槍3 支及子
    彈7 顆，即有未合。又原判決未就刑法修正前後比較適用新
    舊法之規定，亦有未洽。被告上訴意旨仍執前詞，否認犯罪
    ，指摘原判決不當，提起上訴，雖無理由，惟原判決既有可
    議之處，即屬無可維持，本院應予撤銷改判。爰審酌被告素
    行不良，因債務細故即持有槍、彈，至星園餐廳之公共場所
    開槍滋事，嚴重危害社會治安，惡性及犯罪情節，均屬非輕
    ，暨參酌槍、彈原係同案蔡辰鑫所持有，被告僅係應友人邀
    約而被動參與，並非為自己犯罪，且持有槍、彈之時間，甚
    為短暫，及被告之智識程度、犯罪後態度等一切情狀，量處
    有期徒刑2 年，併科罰金新臺幣15萬元。被告行為後，刑法
    第42條關於易服勞役之規定，於94年2月2日修正公布，95年
    7月1日施行，應依修正後刑法第2條第1項規定，適用最有利
    於行為人之規定（最高法院95年第8 次刑事庭會議決議參照
    ）。修正前易服勞役以新臺幣300元、600元、900元折算1日
    ，修正後易服勞役以新臺幣1000元、2000元、3000元折算 1
    日，諭知被告併科罰金新臺幣15萬元，如易服勞役，顯然修
    正後規定，有利於被告，爰依修正後規定，就被告所併科罰
    金，諭知易服勞役之折算標準。並就罰金部分諭知如易服勞
    役以新台幣貳仟元折算壹日之折算標準。扣案之改造手槍壹
    支（黑色，槍支管制編號0000000000），及未扣案之不詳改
    造手槍壹支，係屬違禁物，雖該不詳改造手槍，並未扣案，
    然並無證據證明其已滅失，均應予沒收。至於被告共同持有
    之子彈5顆，其中3顆已經擊發，另2 顆於鑑定時經試射擊發
    ，已非違禁物，爰不予宣告沒收。至於另扣案之銀色改造手
    槍1支，及於查獲同案蔡辰鑫時，扣得之子彈2顆，係同案蔡
    辰鑫所持有，並無證據證明被告共同持有，應於審理同案蔡
    辰鑫案件，另行處理，本院爰不予宣告沒收，併予敘明。
據上論斷，應依刑事訴訟法第369條第1項前段、第364條、第299
條第1項前段，94年1月26日修正公布前槍砲彈藥刀械管制條例第
11條第4項、第12條第4項，刑法第2條第1項、第11條前段、修正
前第28條、第47條第1項、修正後第42條第3項，刑法第55條、第
305條，修正前罰金罰鍰提高標準條例第1條前段，判決如主文。
本案經檢察官羅榮乾到庭執行職務。
中    華    民    國    97    年    6     月    10    日
                  刑事第三庭  審判長法  官  蔡秀雄
                                    法  官  謝靜恒
                                    法  官  許文章
以上正本證明與原本無異。
如不服本判決，應於收受送達後十日內向本院提出上訴書狀，其
未敘述上訴之理由者並得於提起上訴後十日內向本院補提理由書
（均須按他造當事人之人數附繕本）。
                                    書記官  蔡慧娟
中    華    民    國    97    年    6     月    10    日
附錄：本案論罪科刑法條全文
94年1月26日修正公布前槍砲彈藥刀械管制條例第11條：
未經許可，製造、販賣或運輸第四條第一項第一款所稱其他可發
射金屬或子彈具有殺傷力之各式槍砲者，處五年以上有期徒刑，
併科新臺幣一千萬元以下罰金。
未經許可，轉讓、出租或出借前項所列槍砲者，處三年以上十年
以下有期徒刑，併科新臺幣七百萬元以下罰金。
意圖供自己或他人犯罪之用，而犯前二項之罪者，處無期徒刑或
七年以上有期徒刑，併科新臺幣一千萬元以下罰金。
未經許可，持有、寄藏或意圖販賣而陳列第一項所列槍砲者，處
一年以上七年以下有期徒刑，併科新臺幣七百萬元以下罰金。
第一項至第三項之未遂犯罰之。
94年1月26日修正公布前槍砲彈藥刀械管制條例第12條：
未經許可，製造、販賣或運輸子彈者，處1年以上7年以下有期徒
刑，併科新台幣500萬元以下罰金。
未經許可，轉讓、出租或出借子彈者，處6月以上5年以下有期徒
刑，併科新台幣300萬元以下罰金。
意圖供自己或他人犯罪之用，而犯前二項之罪者，處3年以上10
年以下有期徒刑，併科新台幣700萬元以下罰金。
未經許可，持有、寄藏或意圖販賣而陳列子彈者，處5年以下有
期徒刑，併科新台幣300萬元以下罰金。
第1項至第3項之未遂犯罰之。


司法院資訊處製作；財團法人民間司法改革基金會備份。
